臺灣桃園地方法院刑事判決　　　　　　　 94年度訴字第491號
公　訴　人　臺灣桃園地方法院檢察署檢察官
被　　　告　己○○
選任辯護人　余淑杏律師
上列被告因業務過失致死案件，經檢察官提起公訴（九十三年度
偵字第六二九四號），本院判決如下：
    主  文
己○○無罪。
    理  由
一、公訴意旨略以：被告己○○為臺灣臺北監獄醫務中心（下稱
    醫務中心）護理人員，於民國九十年九月二十六日下午五時
    四十分許，見該監獄具氣喘病史之受刑人吳清圳因胸悶、呼
    吸急促等不適症狀送至醫務中心時，應注意呼吸障礙將危害
    生命，須緊急通報醫師診療或辦理戒護就醫手續，且依當時
    狀況並無不能注意情事，竟僅簡單施予氧氣及測量血壓、脈
    搏後，任由吳清圳於病舍走道等候桃園榮民醫院醫師丁○○
    入監值班，迨至丁○○於當日晚間六時三十分許入監值班時
    ，接獲護理雜役白振宇、甲○○、戊○○等人通知，入監檢
    視吳清圳，吳清圳臉部已呈現紫色，經丁○○急救無效，送
    至桃園榮民醫院就醫，延至當日晚間八時五分許不治死亡，
    因認被告己○○涉有刑法第二百七十六條第二項之業務過失
    致死罪嫌。
二、按犯罪事實應依證據認定之，無證據不得認定犯罪事實，又
    不能證明被告犯罪或其行為不罰者，應諭知無罪之判決，刑
    事訴訟法第一百五十四條第二項、第三百零一條第一項分別
    定有明文。次按刑事訴訟法上所謂認定犯罪事實之證據，係
    指足以認定被告確有犯罪行為之積極證據而言，該項證據自
    須適合於被告犯罪事實之認定，始得採為斷罪資料。如未能
    發現相當證據，或證據不足以證明，自不能以推測或擬制之
    方法，以為裁判之基礎。又刑事訴訟上證明之資料，無論其
    為直接或間接證據，均須達於通常一般人均不致有所懷疑，
    而得確信其為真實之程度，始得據為有罪之認定，若其關於
    被告是否犯罪之證明未能達此程度，而有合理性懷疑之存在
    ，致使無法形成有罪之確信，根據「罪證有疑，利於被告」
    之證據法則，即不得遽為不利被告之認定，此分別有最高法
    院二十九年上字第三一０五號、四十年臺上字第八六號、七
    十六年臺上字第四九八六號判例可資參照。
三、公訴人認被告涉有上開罪嫌，無非係以告訴人乙○○之指訴
    、證人即護理雜役白振宇、甲○○、戊○○之證詞，勘驗筆
    錄、驗斷書、相驗屍體證明書、法務部法醫研究所鑑定書等
    件為其論據。訊據被告己○○堅決否認有何業務過失致死之
    犯行，辯稱：被害人吳清圳送來醫護中心時沒有氣喘、呼吸
    急促之情形，只有說胸悶，伊就幫被害人量脈搏、血壓，並
    供給氧氣，十分鐘後，再度測量血壓，狀況已經穩定，被害
    人後來是被病舍主管推回病舍，並非伊所決定，伊之護理行
    為並無疏失等語。選任辯護人余淑杏律師則為被告辯稱：被
    告於被害人送來醫護中心時所為量血壓、脈搏、提供氧氣之
    護理行為，使被害人之血壓趨於穩定，有達成效果，而病舍
    主管嗣後將被害人推回病舍，與被告距離遙遠，已完全脫離
    被告之照顧範圍，又丁○○醫師到場時，被害人意識清楚，
    林醫師以其專業判斷，僅決定投予支氣管擴張劑及氧氣後，
    即前往處理另一名病患，被害人當時之情形顯然尚屬穩定，
    被告之前開護理行為，難認有何疏失，況被害人係於被告施
    予護理行為後長達二個多小時始死亡，其間又經林醫師進行
    醫療診治，被告之護理行為與被害人死亡間更無相當因果關
    係等語。經查：
  (一)被害人吳清圳於九十年九月二十六日下午五時四十分許，因
    有胸悶及呼吸不順等症狀，經臺灣臺北監獄病舍主管指揮護
    理雜役甲○○、戊○○將其推至醫務中心診治，當時被告為
    醫務中心值班人員，經被告為被害人量測血壓、脈搏，並給
    予氧氣後，被害人呼吸不順之症狀已得緩解，意識亦稱清楚
    等情，業據證人甲○○於本院審理時證稱：伊當天是病舍主
    管通知，開了病舍的門，伊以及幾個護理雜役把被害人推到
    醫務中心，當時被害人看起來懶懶的，不太愛答話，呼吸稍
    微急促，醫務中心值班人員己○○有為吳清圳量血壓，並叫
    伊拉氧氣瓶出來給被害人氧氣，被害人經提供氧氣後，呼吸
    比較順暢，雖戴著氧氣罩，但可以點頭或搖頭回答問題，只
    是反應比較遲緩等語明確（見本院九十四年五月十二日審理
    筆錄第三至七頁），足見被告對於被害人所為之上開護理行
    為確有達到緩解被害人不適之效果。
  (二)丁○○醫師嗣於同日晚間六時三十分許到達醫務中心，經護
    理雜役通知前往探視被害人病情後，除醫囑投予支氣管擴張
    劑及繼續給予氧氣外，並未建議立刻外送就醫等情，此據證
    人丁○○證述甚詳，並有被害人當日病歷紀錄在卷可稽（見
    相驗卷第四十五頁），而證人丁○○當時對於被害人所為上
    開處置之理由，據其於偵查中證稱：「（為何到北監時沒有
    立刻將死者送醫，等到臉色更黑時才送醫？）一般處理氣喘
    病患是先給予擴張劑，就死者當時之狀況判斷，先給予擴張
    劑就可以，然後進行觀察，如有不行，再送醫；（當天就你
    認知的死者病況，是否應採取更進一步之急症處理？）如果
    更急一點的處理方式是給予病患插管，從喉嚨插管給予氧氣
    或擴張劑，但北監沒有這種設備；（你剛到場時，看到死者
    病況，就專業判斷，是否應給予插管救助？）還不至於，是
    等我去為大出血病患處理，第二次再回來看死者時，才需要
    用插管方式救助，但當時北監沒有這種設備。」等語甚詳（
    見相驗卷第一百三十九至一百四十頁），顯見證人丁○○當
    時認為被害人之病情尚可以投予支氣管擴張劑及氧氣之方式
    加以治療後，再為觀察，並未達非外送就醫不可之地步，又
    證人丁○○上開診斷與處置，亦經行政院衛生署醫事審議委
    員會鑑定並無不妥，有該委員會第0000000號鑑定書
    一件在卷可憑（見相驗卷第一百九十三、一百九十四頁），
    足證被害人於九十年九月二十六日晚間六時三十分許之病況
    ，確無即時外送就醫之必要。
  (三)被害人經被告測量脈搏、血壓，並給予氧氣後，不適症狀確
    實趨於穩定，且直至約一小時後，證人丁○○到場檢視被害
    人病情時，被害人仍無立即外送就醫之迫切需要，足見被害
    人於送至醫務中心之初，病情並非危急，且經被告實施前開
    處置，已能緩解症狀，尚難認被告有何立即通知醫師前來看
    診或建議外送就醫之必要，況臺灣臺北監獄於九十四年九月
    二十六日本件案發當時，就醫務中心之護理人員如何判斷是
    否應立即通知醫師前來看診一節，並無具體規定，此經證人
    即本件案發時任職於臺灣臺北看守所附設戒治處所（與臺灣
    臺北監獄合署辦公）之醫事檢驗師丙○○於本院審理時證述
    明確（見本院九十四年五月十二日審判筆錄第二十六頁），
    被告對於被害人為前開處置後，判斷被害人病情並非緊急，
    而未立刻通知醫師前來看診或建議獄方外送被害人就醫，自
    無過失可言，被告辯稱其護理行為並無疏失，應屬可採。
  (四)公訴人雖以：被害人送至醫務中心時已有胸悶及呼吸急促之
    氣喘病症狀，且於被害人九十年九月一日、九十年九月二十
    三日之病歷紀錄上記載有氣喘發作，呼吸困難等字樣，以被
    告自七十七年起擔任護理工作之資深經驗，且係當時在場之
    唯一護理人員，被告由被害人之身體情形及病歷記載內容，
    應可判斷被害人係氣喘病發作；且依證人丁○○證稱：伊至
    臺北監獄探視被害人時被害人臉色有一點發紫，表示呼吸功
    能比正常人差，氧氣無法完全進入肺部，而一般氣喘病患發
    作時，第一線用藥是給予氣管擴張劑，若未先行給予氣管擴
    張劑，則氣喘症狀會持續，也有可能病症加重等情，被告自
    行判斷症狀趨緩，未立即通知醫生到監進行正確之第一線醫
    療行為，致被害人氣喘病症未獲改善而一直持續，終致不治
    死亡，因而認為被告涉有業務過失致死罪嫌云云。惟：護理
    人員執行業務時，遇有病人危急，應立即聯絡醫師，但必要
    時，得先行給予緊急救護處理，護理人員法第二十六條規定
    甚詳。本件被害人送至醫務中心時，固有胸悶、呼吸不順暢
    之情形，惟經被告給予氧氣，症狀已有緩解，意識亦稱清楚
    ，均如前述，被害人之病況至此尚難認定危急；又被害人被
    推回病舍走廊後，放在病舍主管辦公桌旁約一、二公尺處，
    由當天值班病舍主管一直在旁陪同，此據證人甲○○、白振
    宇分別於本院審理及偵查中證述詳實（見本院九十四年五月
    十二日審判筆錄第十二頁，相驗卷第一百五十九頁），直至
    證人丁○○醫師到達醫務中心探視被害人之前，病舍主管均
    未向被告反應被害人有何病情惡化之情形；而證人丁○○醫
    師前往病舍走道探視被害人後，仍判斷被害人當時尚得先投
    予支氣管擴張劑後再觀察，益徵被害人於被告處置之時，確
    未達病情危急之程度，自與上開規定護理人員應立即通知醫
    師之條件尚有未符，公訴人逕以「氣喘病發」與「病情危急
    」等量齊觀，認為被告明知被害人係氣喘病發，即有立即通
    知醫師之義務，顯有未洽。再依證人丁○○之證言，支氣管
    擴張劑固為氣喘病之第一線用藥，若能及早施用，或可較早
    緩解被害人之症狀，然是否確能避免本件被害人之死亡結果
    尚未可知，且證人丁○○醫師初次探視被害人時，認為對於
    被害人施用支氣管擴張劑已足，表示依當時被害人之病情，
    尚未逾越施用支氣管擴張劑之適當時機，而此項決定更為行
    政院衛生署醫事審議委員會鑑定並無不妥，已如前述，自無
    從認定被害人有何因被告未及時通知醫師而延誤施用支氣管
    擴張劑之情形，況被害人究竟是否係因延誤施用支氣管擴張
    劑之時機而導致死亡，亦無確據可資證明，公訴人率指被害
    人係因被告未立即通知醫師到場，致醫師無法及時施用支氣
    管擴張劑，被害人始因氣喘病發而死亡云云，即有未合。
  (五)起訴書中另指：係被告將被害人推至病舍走道等候丁○○醫
    師到場，迨醫師到達醫務中心時，被告又逗留於醫務中心藥
    房未及時通報醫師被害人病況，因而導致丁○○嗣後檢視被
    害人病情時被害人臉部已成紫色，而急救無效等情，此部分
    業據蒞庭實行公訴之檢察官表示不予主張，並表示對於被告
    否認此部分行為亦無意見，本院又查無積極證據證明被告確
    有此部分行為，或與被害人之死亡有何關聯，爰不就此部分
    詳為論述，附此敘明。
  (六)綜上論述，被告於業務上對於被害人所為之上開護理行為並
    無過失，是縱被害人雖於當日晚間七時許經病舍主管向丁○○醫師報告稱其臉色有發黑現象，經證人丁○○施予心肺復
    甦術，並囑被告注射強心針急救，再轉送桃園榮民醫院急救
    無效，延至當日晚間八時五分因支氣管氣喘發作，造成呼吸
    性衰竭而不治死亡，此經檢察官督同法醫師相驗屬實，製有
    勘驗筆錄、驗斷書、相驗屍體證明書附卷為憑，並經法務部
    法醫研究所鑑定在案，有該所（九十）法醫所醫鑑字第一二
    八一號鑑定書在卷可考，仍不能對於被告科以業務過失致死
    之罪責，復查無其他積極證據證明被告有公訴人所指之犯行
    ，不能證明被告犯罪，爰依法諭知被告無罪之判決。
據上論斷，依刑事訴訟法第三百零一條第一項，判決如主文。
本案經檢察官徐則賢到庭執行職務。
中　　華　　民　　國　　94　　年　　9 　　月　　29　　日
                  刑事第八庭    審判長法　官　曾家貽
                                      法  官  吳為平
                                      法  官  袁雪華
上正本證明與原本無異。
如不服本判決，應於判決送達後10日內向本院提出上訴狀（應附
繕本），上訴於臺灣高等法院。
                                      書記官  邱仲騏
中　　華　　民　　國　　94　　年　　9 　　月　　29　　日
